【裁判字號】    92,訴更,2
【裁判日期】    920722
【裁判案由】    毒品危害防制條例
【裁判全文】
臺灣板橋地方法院刑事判決                            九十二年度訴更字第二號
    公  訴  人  臺灣板橋地方法院檢察署檢察官
    被      告  甲○○
    指定辯護人  本院公設辯護人彭宏東
右列被告因違反毒品危害防制條例案件，經檢察官提起公訴（九十年度偵字第一二二
一一號），本院於中華民國九十一年十二月十三日以九十年度訴字第四五八號為判決
，公訴人不服提起上訴，經臺灣高等法院於中華民國九十二年二月二十七日以九十二
年度上訴字第四三八號判決撤銷發回，本院更為判決如左：
    主      文
甲○○無罪。
    理      由
一、公訴意旨略以：被告甲○○明知海洛因、安非他命分別為毒品危害防制條例所規
    定之第一級、第二級毒品，竟基於意圖販賣毒品以營利之概括犯意，先於民國（
    下同）八十九年五月二日十三時三十分許，在臺北縣新莊市○○路加油站前，向
    姓名、年籍不詳綽號「阿國」之男子購入大量之海洛因及安非他命後，即欲俟機
    販賣予不特定人牟利，嗣於當日十七時許，被告甲○○騎乘車牌號碼ＤＧＰ－六
    ○二號輕型機車行經臺北縣新莊市○○○路時，為警查覺行跡可疑而上前盤查，
    被告甲○○即棄車逃逸，警方並自被告甲○○所騎乘之上開機車置物箱內，扣得
    被告甲○○所有之海洛因五包（淨重十四點七公克）、安非他命九包（淨重一三
    三公克）、電子秤乙臺、分裝袋一三七個；嗣被告甲○○復於不詳時間，在臺北
    縣新莊市○○街，向「阿國」購入大量之海洛因及安非他命，準備俟機販賣予不
    特定人牟利，其後於八十九年五月十六日十四時三十分許，在臺北縣土城市○○
    街三五三巷四號二樓為警查獲，並扣得被告甲○○所有之海洛因六包（淨重二十
    四點一五公克）、安非他命七包（淨重八十點○四公克）、電子秤乙臺、分裝袋
    二一○個，因認被告甲○○涉犯毒品危害防制條例第五條第一項之意圖販賣而持
    有第一級毒品罪嫌及同條例第五條第二項之意圖販賣而持有第二級毒品等罪嫌。
二、按犯罪事實應依證據認定之，無證據不得推定其犯罪事實；刑事訴訟法第一百五
    十四條定有明文。又犯罪事實之認定，應憑真實之證據，倘證據是否真實尚欠明
    確，自難以擬制推測之方法，為其判斷之基礎；而認定犯罪事實之證據係指足以
    認定被告確有犯罪行為之積極證據而言，該項證據自須適合於被告犯罪事實之認
    定，始得採為斷罪資料（參照最高法院五十三年臺上字第六五六號、二十九年上
    字第三一○五號判例）。且刑事訴訟上證明之資料，無論其為直接或間接證據，
    均須達於通常一般之人均不致有所懷疑，而得確信其為真實之程度，始得據為有
    罪之認定，若其關於被告是否犯罪之證明未能達此程度，而有合理懷疑之存在，
    致使無從形成有罪之確信，根據「罪證有疑，利於被告」之證據法則，即不得遽
    為不利被告之認定（參照最高法院七十六年臺上字第四九八六號判例）。其以情
    況證據（即間接證據）斷罪時，尤須基於該證據在直接關係上所可證明之他項情
    況事實，本乎推理作用足以確證被告有罪，方為合法，不得徒憑主觀上之推想，
    將一般經驗上有利被告之其他合理情況逕予排除（參照最高法院三十二年上字第
    六十七號判例）。
三、公訴人認被告甲○○涉犯前揭意圖販賣而持有第一、二級毒品之罪嫌，無非係以
    前開於八十九年五月二日查獲扣案之結晶物、粉狀物，經囑託內政部警政署刑事
    警察局鑑定，結果認係海洛因及安非他命，其中海洛因純度百分之八十，淨重十
    四．七公克，安非他命純度百分之九十七（驗餘淨重一三二．七公克），有該局
    八十九年六月十五日刑鑑字第七○五六二號鑑定通知書在卷可憑；又被告於八十
    九年五月十六日經查獲並扣案之粉狀物經送法務部調查局鑑定，結果認係海洛因
    ，純度百分之七十五．○一，淨重二十四．一五公克，亦有該局八十九年六月二
    十日（８９）陸一字第８９１６２９７７號鑑定通知書在卷可稽；而本件前後二
    次所扣案之毒品非微且市價甚高，以被告與姓名、年籍不詳綽號「阿國」既非熟
    識，且不知「阿國」之詳細聯絡方式之狀況下，「阿國」焉有將如此多量毒品寄
    放在被告處之理，尤其被告在八十九年五月二日為警查獲時，已損失大量毒品，
    「阿國」衡情應向被告進行追討，甚至暴力相向，自無可能再寄放大量毒品於被
    告處，復有前開扣案電子秤、分裝袋等販賣工具扣案可資佐證等為其論斷依據。
    訊據被告甲○○固坦承於前揭時、地持有毒品海洛因、安非他命及分裝袋、磅秤
    等情，惟堅決否認有被訴意圖販賣而持有第一級毒品、第二級毒品之犯行，辯稱
    ：伊長期施用海洛因、安非他命，因此為供己施用乃先後向「阿國」購買扣案之
    毒品，而磅秤、分裝袋亦係便利其施用毒品所用者，伊並無販賣之意圖等語。
四、經查：
（一）本件公訴人認定被告甲○○涉犯意圖販賣而持有第一級毒品海洛因、第二級毒
      品安非他命等罪嫌之理由，其主要論據在於認為被告於偵查中所辯扣案毒品係
      由「阿國」所寄放云云實有違常情尚難採信，而起訴書之「犯罪事實」欄亦載
      述被告應係向「阿國」購買扣案之毒品等語。然查，被告於本院審理中已供稱
      查獲之毒品海洛因、安非他命係向「阿國」所購買，此與公訴人之認定已相符
      合，至被告雖於偵查中陳稱扣案毒品係「阿國」所寄放云云，然此或因被告自
      忖如此陳述刑責較輕，或不願牽連「阿國」涉犯販賣毒品罪嫌，要與常情無違
      ，是被告所供向「阿國」購買毒品一節即堪採信，但此僅足認定被告有購買毒
      品海洛因、安非他命而持有一節，茲所重應審酌者，則為被告於購買上述毒品
      前後，是否確有營利之意圖。
（二）查被告曾因施用毒品案件，於八十八年五月二十七日，經本院以八十八年度毒
      聲字第三二三八號裁定送觀察勒戒，嗣因其有繼續施用毒品之傾向，於八十八
      年六月十日，經本院以八十八年度毒聲字第三五七二號裁定令入戒治處所施以
      強制戒治，復於八十八年十月二十八日，經本院以八十八年度毒聲字第六七四
      六號裁定停止戒治，所餘期間付保護管束，然被告於保護管束期間，又因施用
      毒品案件，經本院於八十九年二月三日以八十九年度毒聲字第一○二七號裁定
      撤銷停止戒治，令入戒治處所施以強制戒治，其後被告在八十九年五月十六日
      為警查獲後，於八十九年八月十一日入臺灣臺北戒治施以強制戒治，凡此有臺
      灣高等法院檢察署刑案紀錄簡覆表、臺灣高等法院檢察署全國施用毒品案件紀
      錄表、前開刑事裁定及法務部在監在押資料表等件附卷足稽。又被告於八十九
      年五月十六日經警查獲後所採取之尿液檢體，經囑託臺北縣政府衛生局檢驗，
      結果呈甲基安非他命、嗎啡陽性反應，此有臺北縣政府警察局新莊分局刑事案
      件報告書－八十九年六月二十三日新警三刑字第一○六九一號（載明被告尿液
      檢體編號為一○六九一）、臺北縣警察局新莊分局偵辦毒品危害防制條例案被
      移送人姓名代碼對照表（載明被告尿液檢體編號為一一○七○－二）、臺北縣
      政府衛生局九十一年八月二十二日北衛檢字第○九一○○三○二三四號函檢附
      之尿液煙毒檢驗成績書（送驗編號：一○六九一、一一○七○－二）附卷足憑
      ，是被告所供伊長期施用海洛因、安非他命，故為求得較低之價格乃一次購買
      較多之毒品一節，即非不能採信。則查，扣案之毒品數量如下：八十九年五
      月二日查扣者：安非他命（淨重一三三公克）、海洛因（淨重：十四．七公克
      ）－內政部警政署刑事警察局八十九年六月十五日刑鑑字第七○五六二號鑑驗
      通知書（見臺北縣政府警察局刑案偵查卷宗－案號：新警三刑字第一○六九一
      號卷第九頁）、八十九年五月十六日查扣者：安非他命（淨重九十五．○四
      公克）－內政部警政署刑事警察局九十一年七月九日刑鑑字第○九一○一一八
      八六三號鑑驗通知書（見本院卷）、海洛因（其中五包純度百分之七十五．○
      一，淨重十八．一一公克，另一包僅含極微量海洛因成分，淨重○．七六公克
      ）－法務部調查局00000000號鑑定通知書（見臺灣板橋地方法院檢察
      署八十九年度偵字第九七三○號卷第五十一頁），是依上開扣案毒品以觀，尚
      非鉅量，則被告購入該等毒品供己施用，亦非全無可能。
（三）再扣案物品雖包括有電子秤、分裝袋等物，惟被告業已表明該等物品係為便利
      其施用毒品之用，而查施用毒品者為明暸買入量、施用量及便於攜帶，故除持
      有毒品外，亦同時擁有電子秤、分裝袋，要屬常事，是雖被告經警查獲時除毒
      品外，亦經查扣電子秤、分裝袋，仍尚不足以遽予推論其必有意圖營利而加以
      販賣之犯意存在。
五、綜上所述，被告甲○○所辯並非全然無足採信，是公訴人認被告涉犯前開意圖販
    賣而持有第一級毒品海洛因、第二級毒品安非他命等罪嫌，所為舉證尚不足以為
    不利被告之認定，即審酌本案所有之證據，其尚未達於通常一般之人均不致於有
    所懷疑，而得確實證明公訴人所指犯罪事實之程度，依嚴格證據之法則，尚不得
    遽以之即為不利於被告之認定。此外，本院復查無其他積極確切之證據足資認定
    被告有被訴之該犯行，既不能證明被告犯罪，核諸前開說明，自應由本院為被告
    無罪之諭知。
六、另查，本院就本件係以訴訟上無法證明被告有意圖販賣而持有第一級、第二級毒
    品之犯行，而諭知被告無罪，於理論上容或有謂：雖不能證明有此一犯行，然何
    以不變更起訴法條論以被告單純持有第一級、第二級毒品罪。惟查：被告迭於本
    院審理時供稱其係因自己長期施用之故，而非法持有海洛因及安非他命等語（本
    院九十一年三月二十日、同年五月三日、同年五月二十九日之訊問筆錄參照），
    依被告此一供述，其顯然並非單純持有海洛因及安非他命，故本院自不得變更檢
    察官之起訴法條論以被告單純持有第一級、第二級毒品罪。又按刑事訴訟法第三
    百條規定，所謂得就起訴之犯罪事實變更檢察官所引應適用之法條，係指法院於
    不妨害事實同一之範圍內，得自由認定事實，適用法律而言；起訴之犯罪事實，
    既係為確定具體的刑罰權對象之表示，則法院得自由認定之事實，是否不妨害起
    訴之犯罪事實之同一，自應從訴之目的及侵害性行為之內容是否同一而定之。本
    件公訴意旨認被告係犯意圖販賣而持有第一級、第二級毒品罪，其訴之目的乃在
    請求法院就被告意圖販賣而持有第一級、第二級毒品犯行，予以論罪科刑；又因
    施用而持有毒品罪，其犯罪構成要件中之犯罪故意，與前述意圖販賣而持有毒品
    罪，顯然有別，所規範之侵害性行為內容亦不同，本院自不得變更檢察官之起訴
    法條而論以被告施用第一級、第二級毒品罪，附此敘明。
七、本案既經諭知無罪之判決，則移送併辦部分（臺灣桃園地方法院檢察署八十九年
    度偵字第七六○七號、九十年度偵字第一二五八八號、臺灣板橋地方法院檢察署
    八十九年度偵字第九七三○號、八十九年度偵字第一四四二三號），自與本案無
    實質上一罪或裁判上一罪之關係，應退由檢察官另行偵辦，附此敘明。
據上論斷，應依刑事訴訟法第三百零一條，判決如主文。
本案經檢察官曾文鐘到庭執行職務
中      華      民      國    九十二    年      七月    二十二    日
                                      臺灣板橋地方法院刑事第五庭
                                          法  官  邱  靜  琪
右正本證明與原本無異。
如不服本判決，應於判決送達後十日內向本院提出上訴狀 (應附繕本) ，上訴於臺灣
高等法院。
                                          書記官  黃  頌  棻
中      華      民      國    九十二    年      七      月    二十四    日


司法院資訊處製作；財團法人民間司法改革基金會備份。
